臺灣高等法院刑事判決　　　　　　　　100年度上易字第645號
上　訴　人
即　被　告　何榆柔
選任辯護人　楊隆源律師
上列上訴人因恐嚇取財等案件，不服臺灣新竹地方法院99年度易
字第73、74號，中華民國100年1月14日第一審判決（起訴案號：
臺灣新竹地方法院檢察署98年度偵字第9099號；追加起訴案號：
99年度蒞追字第4號），提起上訴，本院判決如下：
    主  文
原判決關於何榆柔有罪部分撤銷。
何榆柔共同犯強制罪，處有期徒刑捌月；又共同犯恐嚇取財罪，
處有期徒刑壹年。應執行有期徒刑壹年陸月。
    事  實
一、彭春蘭（經原審判處罪刑確定）前於民國97年、98年係新竹
    縣尖石國民中學（下稱尖石國中）校長，何榆柔係尖石國中
    代課教師，李金蓮係尖石國中出納組長，江秀雄則係李金蓮
    之舅舅。緣何榆柔於97年1月間因買賣房屋結識江秀雄後，
    即陸續向江秀雄借款累計達新臺幣（下同）622,000元，因
    江秀雄於借款時疑似對何榆柔為不當之舉動，何榆柔在告知
    彭春蘭後，彭春蘭因亟需用錢，與何榆柔共同為下列犯行：
(一)彭春蘭於98年1月初因欲向李金蓮借款遭拒，竟與何榆柔共
    同基於強制之犯意聯絡，於98年1月某日請李金蓮至校長室
    ，向李金蓮嚇稱：其受何榆柔全權委託處理江秀雄性騷擾訴
    訟案，若律師那邊案件繼續走下去，江秀雄性騷擾的事件爆
    發出來，這將是教育界的醜聞，李金蓮退休金也會有問題，
    但若李金蓮無息借款204萬元供其繳納贈與稅，其願前往律
    師事務所將錄音帶進行消音，並要求律師撤回告訴等語，何
    榆柔則簽立如附表編號1所示之切結書，致使視江秀雄如父
    且恐退休金受影響之李金蓮心生畏懼，而於98年1月15日於
    尖石國中校長室交付現金25萬元予彭春蘭，並於當日向江秀
    雄求助36萬元後，湊40萬元匯款至彭春蘭帳戶，於翌日（即
    同年月16日），將名下郵局定存定額解約，分3次匯款予彭
    春蘭139萬元，而行無義務之事。嗣後彭春蘭並簽發如附表
    編號1所示之本票交予李金蓮。
(二)彭春蘭與何榆柔共同基於意圖為自己不法所有之恐嚇取財犯
    意聯絡，於98年11月30日某時向李金蓮恫嚇稱：某新竹市議
    員向江秀雄提出刑事告訴，須繳納保釋金96萬元，而彭春蘭
    已代為墊付12萬元云云，使李金蓮心生畏懼，先交付現金3
    萬元予彭春蘭，嗣因李金蓮無法籌得其餘81萬元，乃向江秀
    雄之子江錦晟求助，江錦晟與彭春蘭電話聯絡後，彭春蘭即
    向江錦晟表示其可擺平江秀雄及李金蓮的官司，並佯稱：「
    何老師（即何榆柔）有簽1張委託書給我」、「江秀雄在保
    釋當中」、「我要跟書記官報告我們繳這個錢要怎麼交」、
    「要繳公庫」、「那也不要讓爸爸出庭啦，我就用相關的管
    道去處理，我跟堂姐（即李金蓮）說過了不會再有事，有事
    包在我身上」、「保證完全除罪化」、「我說你爸爸運氣很
    好大概有做一些志工，這個律師是我的學生，臺大法律系研
    究所，然後那個法官是我高中同學，姓羅」、「那個督學是
    我學弟」、「你爸爸這件事情，總共真正花掉25萬元，其他
    全部都可以拿回來」、「是我拜託律師找議員把這個案子壓
    下來」等語，雙方遂約定於98年12月8日下午3時許以現金在
    新竹市○○街58號新竹市青少年館附近交付。嗣於98年12月
    8日下午3時40分許，彭春蘭依約至上開地點向江錦晟收取81
    萬元現金，甫得手即遭據報前往埋伏之新竹市警察局刑警大
    隊警員當場逮捕並扣得現金81萬元。
二、案經李金蓮、江秀雄訴由新竹市警察局移送臺灣新竹地方法
    院檢察署檢察官偵查後起訴。
    理  由                                               
一、按被告以外之人於審判外之言詞或書面陳述，除法律有規定
    者外，不得作為證據；又被告以外之人於審判外之陳述，雖
    不符合同法第159條之1至第159條之4之規定，但經當事人於
    審判程序同意作為證據，法院審酌該言詞陳述或書面陳述作
    成時之情況，認為適當者，亦得為證據，刑事訴訟法第159
    條第1項及第159條之5第1項分別定有明文。經查，本判決所
    引用被告以外之人於審判外之陳述，固為傳聞證據，然檢察
    官、被告何榆柔於本院準備程序時均表示同意作為證據，本
    院審酌上開證據資料製作時之情況，尚無違法不當及證明力
    明顯過低之瑕疵，亦認為以之作為證據應屬適當。揆諸前開
    規定，依刑事訴訟法第159條之5規定，認前揭證據資料均有
    證據能力。
二、訊據被告何榆柔堅決否認有何強制、恐嚇取財之犯行，辯稱
    ：其與原審被告彭春蘭並無犯意聯絡、行為分擔，彭春蘭利
    用其曾經被性騷擾之事，其完全不知情，亦未因此得利等語
    。經查：
(一)共同強制罪部分：
 1、被告於原審審理時供稱：98年1月15日所簽切結書不是其擬
    的，她是被叫到校長室，其簽切結書時，她、彭春蘭、李金
    蓮都在場，只是彭春蘭坐比較遠，其覺得切結書內容沒有不
    合理的地方，所以就簽下去等語（見原審易字第74號卷一第
    195-196頁），核與證人李金蓮於原審審理時證稱：彭春蘭
    說要用到錢要跟她借，她沒有借彭春蘭，後來彭春蘭講江秀
    雄有官司，如果不借彭春蘭，彭春蘭沒有心情處理消音的事
    ，她的退休金會受影響，要告江秀雄；她先給彭春蘭現金25
    萬元，另外40萬元部分郵局匯款；她在給彭春蘭錢之前，就
    有跟被告講彭春蘭跟她要204萬元，彭春蘭她們都是用江秀
    雄官司的理由跟她要錢，她一直跟被告講不要告；被告簽切
    結書時，其等3個人都在校長室，因為怕彭春蘭她們繼續用
    這種方式跟她要錢，所以她要求被告寫切結書；被告知道彭
    春蘭跟她借204萬元等語相符（見原審易字第74號卷一第210
    -213、236 -237頁），並有被告所簽立之切結書、委託書（
    見偵卷第39-40、118頁，內容詳附表編號1）在卷可稽。參
    以前揭委託書、切結書之內容，可知被告係委託彭春蘭處理
    其與江秀雄間事宜，另觀以被告於97年10月20日寫給李金蓮
    之信及於97年12月23日簽立之切結書等內容，可知被告與李
    金蓮、江秀雄間早先即有金錢往來，並曾因對外言論而產生
    爭執等情事（見偵卷第39、43頁），且核與被告於98年1月1
    5日簽立切結書內容均有關聯（見偵卷第40頁），是被告稱
    其就本案犯罪事實完全不知情，尚難採信。復參以被告於98
    年1月15日所簽立之切結書所載內容，係關於江秀雄之相關
    資料等均無備份及隱藏，並委由律師見證銷毀相關證據，而
    李金蓮於同日同意無息借款204萬元予彭春蘭等情。被告雖
    稱對彭春蘭利用其與江秀雄等人間之事一節不知情，惟衡酌
    一般具備通常知識能力之人，於簽立書面資料前應會先行瞭
    解簽立緣由，況被告曾受高等教育且任職教師，亦為有一定
    社會經驗之人，當無可能於98年1月15日在不明簽立切結書
    原因之情況下，貿然簽字立書，是被告辯稱不知彭春蘭以其
    與江秀雄間之事脅迫李金蓮借款，顯與常理有違，無可採信
    。
 2、證人彭春蘭雖於原審審理時證稱：被告不知其於98年1月向
    李金蓮借錢；簽切結書時，提到要去律師事務所進行消音時
    ，被告不在場等語（見原審易字第74號卷一第18 4、196 頁
    ）。惟觀諸證人李金蓮證稱：有向被告告知彭春蘭以其與告
    訴人江秀雄間要至律師處消音之事，要求無息借款等語，且
    彭春蘭所稱被告不在場一節，係被告尚未到場，而非自始未
    參與，況且被告確有簽立前揭切結書之情事，已如前述，是
    彭春蘭前揭證述，顯屬迴護被告之詞，亦無足採。又李金蓮
    對被告所涉犯行之證述，或有不一之情，惟李金蓮就有關本
    案強制罪之證詞，對於恐嚇內容、行為人、交付金錢方式等
    基本事實均證述大致相符，亦核與證人江秀雄之證述情節相
    符，並有前揭證據相輔。另衡酌人之記憶力，除有特別事由
    而致印象深刻外，會隨時間流逝而逐漸淡忘，且人之表達力
    、表見力，亦會隨個人智識、經驗、認知不同，而異其所言
    ，故李金蓮或因記憶力淡忘、或因表達力、表見力不同而有
    部分證詞不符之情形，但此細節性部分尚無礙其證言之真實
    性，應認李金蓮所為證述，可以採信。
(二)共同恐嚇取財罪部分：
 1、依據被告於警詢中供述：81萬元金額其不知道，但因為其課
    較忙所以委託彭春蘭去幫其調解與江秀雄間之糾紛，李金蓮
    也知道，其不知道彭春蘭收取81萬元是要作何用途，但其知
    道那是要交給其的和解金，當時她不知道數額是這樣，可是
    知道那是要跟她和解的金錢等語（見偵卷第12-13頁）；以
    及彭春蘭於警詢中陳稱：警方在現場查獲的81萬元是要交給
    被告的，是被告委託其去那裡拿的等語（見偵卷第7頁），
    又參酌李金蓮於警詢中指述：彭春蘭要求其要交付96萬元給
    她，說她已墊付12萬元給書記官，其本人已先交付3萬元現
    金給彭春蘭，不足金額81萬元部分，其告知彭春蘭由江錦晟
    負責等語（見偵卷第79頁），並於原審審理時證稱：彭春蘭
    說何榆柔有告訴1個叫「小雅」的人，「小雅」又去告訴新
    竹市議員，新竹市議員又要去法院告，跟律師告的保釋金是
    兩回事，所以又要另外一筆96萬元保釋金，彭春蘭說她（彭
    春蘭）出12萬元，她拿了3萬元給彭春蘭，不足的81萬元其
    去問其姨丈（即江秀雄），他們覺得很奇怪；96萬元的保釋
    金都是彭春蘭跟她接觸，在這過程中她有跟被告通過電話，
    之後都有電話錄音，被告在98年11月27日有打電話，罵其不
    公不義，說她袒護江叔（即江秀雄）等語（見原審易字第74
    號卷一第235-236頁）；證人江錦晟亦證稱：97年11月底彭
    春蘭一直打電話給李金蓮要錢，李金蓮到處都借不到錢，他
    在11月26日接到李金蓮的電話，她說她人在尖石國中校長室
    ，如果沒有81萬元過去，她就出不來，後來其姐夫去帶她回
    來；其跟彭春蘭說錢的事情他來處理，後來跟彭春蘭約在法
    院後面交錢，她說錢要把錢拿給法院書記官，她是以其父親
    江秀雄涉嫌猥褻案件恐嚇，說江秀雄現在在保釋中，並有跟
    李金蓮說被告跟李金蓮有言語衝突，說李金蓮犯有妨礙名譽
    ，如果不給錢，退休金會不保等語（見偵卷第69-70頁），
    並有被告出具之委託書、81萬元之收據（內容詳附表編號2
    ）、彭春蘭所寫之有96萬元字樣之便條、便籤、錄音光碟之
    勘驗筆錄附卷可佐（見偵卷第118、42、109-112、141-14 7
    、149-157、164-165頁）。由上情觀之，被告辯稱其不知情
    ，已非無疑。再觀諸被告於98年12月1日與李金蓮間之通聯
    內容：「李金蓮問：妳上回真的有去律師那說？」、「被告
    答：嘿呀」、「李金蓮問：說江叔的事情，有說喔？」、「
    被告答：有啊！沒辦法律師叫我去的呀！」、「李金蓮問：
    妳那天是不是去法院那找律師簽結了？」、「被告答：有，
    那個是陳律師，…，後來是李律師那邊，我這個朋友給我相
    挺，給我資料都送出去…，那個都還有備份在別的律師那邊
    …」、「被告答：啊陳律師那邊他就一直要告，要我們一直
    就說不要告不要告，就那邊就停了嘛，現在是我朋友那裡處
    理，因為他聽國中這邊也有在說，他氣不過，他不管了，找
    他熟識的議員還是怎樣」、「被告答：那個是陳律師那邊耶
    ，姐啊，…還有一份在議員那邊，議員也是另外有找律師呢
    ，我是覺得說很麻煩呢」、「被告答：我跟你講，那個都會
    去，一定也是會去法院，本來就是這樣子，本來其實就是這
    樣的程序，律師叫我們怎麼做怎麼做，要我盡量不要去做什
    麼了，可是有一些狀況，阿姐我跟你講，其實喔我就在家裡
    等通知啦，我跟你講通知若來就要上法院了啦，就是這樣啦
    ，老實跟你講，沒有通知來最好啦，我現在也都覺得說沒心
    情去管那個啦，像你們要找我我也不知要跟你們說明什麼，
    等通知啦，如果律師那方面，不是說陳律師喔，有一個我們
    是後來有一個李律師，因為從議員那邊過去的好像是李律師
    的樣子啦」、「被告答：我不知道，因為議員，我根本不認
    識議員，阿姐我哪裡去認識議員，新竹縣有認識什麼議員，
    我那朋友他其實就是有認識議員，比較高層的，那我哪裡知
    道他，他本來也是說，他們家有一點認識喔，教育局的都有
    一點認識，那我們想說他只是一點認識而已」等語（見偵卷
    第164-16 5頁），則依通聯譯文所示，被告在電話中向李金
    蓮所提及因「小雅」向市議員告知，市議員因而要去法院提
    告等情，與彭春蘭自承，係以市議員要提告，所以需要保釋
    金等情相符，是被告辯稱不知彭春蘭係以其與江秀雄間之事
    脅迫李金蓮借款，顯與常情不符，無足採信。
 2、彭春蘭雖於原審審理時證稱：並未與被告討論或提及要以新
    竹市議員向江秀雄提告之事，要求李金蓮繳納保釋金96萬元
    等語（見原審易字第74號卷一第190頁），惟果如被告對於
    此情事均不知悉，亦未參與彭春蘭此部分犯行，何以會在電
    話中與李金蓮精確提及此事，彭春蘭前揭證述，當屬迴護被
    告何榆柔之詞，洵無足採。又李金蓮對被告所涉犯行之證述
    ，或有不一之情，惟李金蓮就有關本案恐嚇取財罪之證詞，
    對於恐嚇內容、行為人、交付金錢方式等基本事實均證述大
    致相符，核與證人江秀雄之證述情節相符，亦與證人即原審
    被告彭春蘭前揭供述相符，並有前揭證據相佐。衡酌人之記
    憶力，除有特別事由而致印象深刻外，會隨時間流逝而逐漸
    淡忘，且人之表達力、表見力，亦會隨個人智識、經驗、認
    知不同，而異其所言，故李金蓮或因記憶力淡忘、或因表達
    力、表見力不同而有部分證詞不符之情形，但此細節性部分
    尚無礙其證言之真實性，應認李金蓮所為證述，可以採信。
 3、證人吳維珈、林沛穎雖於本院審理時證稱：彭春蘭因涉嫌恐
    嚇犯罪，被警察逮捕一事，係吳維珈接到林沛穎電話，轉知
    被告，請被告到新竹一分局刑大隊對性侵案件作說明，被告
    始知悉等語（見本院卷），惟此僅能證明警方查獲本案時，
    係先追查到彭春蘭，與被告是否參與本件犯行，係屬二事，
    是無法以此對被告為有利之認定。
(三)綜上所述，被告前揭所辯，均係卸責之詞，不足採信。本案
    事證明確，被告上開犯行，堪予認定，應依法論科。
三、核被告所為，分別係犯刑法第304條第1項之強制罪、同法第
    346條第1項恐嚇取財罪。公訴人雖認被告被告就事實欄（一
    ）部分，係犯刑法第346條第1項恐嚇取財罪嫌（原起訴法條
    為刑法第339條第1項，經原審公訴檢察官變更為同法第346
    條第1項），惟按「刑法第346條第1項之恐嚇取財罪之構成
    ，以犯人所為不法之惡害通知達到於被害人，並足使其心生
    畏懼而交付財物為要件」、「刑法第346條第1項之恐嚇取財
    罪，係以意圖為自己或第三人不法所有為構成要件之一，若
    僅以恐嚇方法使人交付財物，而並無不法所有之意圖者，縱
    令其行為或可觸犯他項罪名，要無由成立本條之恐嚇取財罪
    」，最高法院45年台上字第1450號判例意旨、83年度台上字
    第2689號判決要旨可資參照。經查，彭春蘭係因借款未果，
    所以才會以言語脅迫李金蓮，李金蓮才同意借款，彭春蘭並
    因而簽立同額本票，被告因而出具切結書等情，業如前述，
    則彭春蘭、被告脅迫李金蓮借款之金額，既未逾彭春蘭所簽
    立本票金額，自不能認彭春蘭、被告脅迫借款事宜，即係出
    於不法所有之意圖，公訴意旨認被告此部分所為，係犯刑法
    第346條第1項之恐嚇取財罪及同法第339條第1項之詐欺取財
    罪尚有未洽，惟其基本社會事實同一，本院自得變更起訴法
    條。被告與彭春蘭間就上開犯行，分別具有犯意聯絡、行為
    分擔，應論以共同正犯。被告所犯上開二罪，犯意個別、行
    為互殊，應分論併罰。
四、原審因予論罪科刑，固非無見，惟審酌被告參與本案犯行非
    如彭春蘭基於主導地位，原判決量處重於彭春蘭之刑，尚有
    未洽。被告上訴意旨，仍執陳詞，否認犯罪，雖無理由，惟
    原判決既有上開可議之處，自應就原判決關於被告有罪部分
    予以撤銷改判。爰審酌被告為受高等教育且於犯罪當時係國
    中代課教師，而為人師表身負教育之重責，卻不知以身作則
    ，僅因彭春蘭需錢花用，一再以告訴人江秀雄之疑似不當行
    為事件或告訴人李金蓮可能涉及妨害名譽為由，或強制、或
    假冒司法人員而為恐嚇或詐欺，脅迫李金蓮無息借款、或給
    付保釋金，要求告訴人交付款項，損害司法信譽，並造成李
    金蓮蒙受莫大心理壓力及恐懼，考量其犯罪之動機、目的、
    手段及犯罪後態度等一切情狀，就被告所犯共同強制罪及共
    同恐嚇取財罪，分別量處如主文所示之刑，並依法定其應執
    行之刑。又被告既未坦承犯行，且未賠償被害人之損害，雖
    辯護人為被告聲請為緩刑之宣告，然本院審酌本案情形，認
    不宜對被告宣告緩刑，附此敘明。
據上論斷，應依刑事訴訟法第369條第1項前段、第364條、第299
條第1項前段、第300條，刑法第28條、第304條第1項、第346條
第1項、第51條第5款，刑法施行法第1條之1，判決如主文。
本案經檢察官洪威華到庭執行職務。
中    華    民    國  100     年     6     月     9    日
                  刑事第五庭  審判長法  官

                                    法  官

                                    法  官
不得上訴                                                                  
附錄本案論罪科刑法條全文
刑法第304條第1項
刑法第346條第1項

附表
┌──┬────┬─────────────────────────────────┬──────┐
│編號│文書種類│                  文書內容                                        │   備註     │
├──┼────┼─────────────────────────────────┼──────┤
│ 1  │ 切結書 │立切結書人（甲方）：何榆柔；立切結書時間：97.12.23                │98偵9099卷第│
│    │        │立切結書人（乙方）：李金蓮                                        │39頁        │
│    │        │內容：                                                            │            │
│    │        │立切結書人何榆柔與江秀雄（簡稱乙方）自民國97年12月23日星期2 至永遠│切結書中「但│
│    │        │都不再對對方發表任何妨害名譽之言論，同時甲方不以任何理由對乙方進行│借款部分還是│
│    │        │借貸，但借款部分還是依期歸還，乙方亦不得再對甲方發表任何妨害名譽之│依期歸還」、│
│    │        │言論。如有違約，雙方願負毀謗或妨害名譽之刑責，並負起相關責任。若江│若江先生對甲│
│    │        │先生對甲方有提告或毀謗之情事，則由李小姐金蓮負責。                │方有提告或毀│
│    │        │                                                                  │謗之情事，則│
│    │        │                                                                  │由李小姐金蓮│
│    │        │                                                                  │負責。」部分│
│    │        │                                                                  │係以手寫方式│
│    │        │                                                                  │載入。      │
├──┼────┼─────────────────────────────────┼──────┤
│    │ 切結書 │立切結書人：何榆柔；立切結書時間：98.01.15；見證人：李金蓮        │98偵9099卷第│
│    │        │內容：                                                            │40頁        │
│    │        │立切結書人何榆柔承諾下列兩件事：                                  │            │
│    │        │一、有關對江秀雄先生控訴之相關資料包括一切對話錄音、切結書、筆記資│            │
│    │        │    料報告等絕無備份及隱藏，並永遠放棄任何告訴之權利，如有違背再有│            │
│    │        │    任何法律訴訟事項視同誣告。                                    │            │
│    │        │二、委由委任律師見證銷毀相關證據無異議。                          │            │
│    │        │三、日後見證人不得有任何傷害立切結書人之非事實言論，否則請彭春蘭公│            │
│    │        │    正處理。                                                      │            │
│    ├────┼─────────────────────────────────┼──────┤
│    │ 委託書 │立委任書人：何榆柔；立委任書時間：（空白）；受託人：彭春蘭        │98偵9099卷第│
│    │        │內容：                                                            │118頁       │
│    │        │立委託書人何榆柔因工作因素特委託彭春蘭女士辦理下列三件事：        │            │
│    │        │一、有關對江秀雄先生控訴之相關資料，包括一切對話錄音、切結書、筆記│            │
│    │        │    資料報告等絕無備份及隱藏，並委由委任律師見證銷毀相關證據無異議│            │
│    │        │    。                                                            │            │
│    │        │二、永遠放棄任何告訴之權利，如有違背視同誣告。                    │            │
│    ├────┼─────────────────────────────────┼──────┤
│    │  本票  │發票日：98.01.15；到期日：98.08.30；發票人：彭春蘭                │98偵9099卷第│
│    │        │發票金額：2,040,000元；票號WG0000000 號                           │47頁        │
│    │        │受款人：李金蓮                                                    │            │
├──┼────┼─────────────────────────────────┼──────┤
│ 2  │  收據  │經查收江錦晟先生新台幣捌拾壹萬元正交由律師見證處理何榆柔老師與江秀│98年度偵字第│
│    │        │雄先生司法事件，並委請律師圓滿簽結並除罪化完結。此筆款項於99年6 月│9099號卷第42│
│    │        │8 日領出後無息歸還。                                              │頁）        │
│    │        │經收人：彭春蘭；見證人：李金蓮 〈江錦晟  0000-0000）              │            │
└──┴────┴─────────────────────────────────┴──────┘